【裁判字號】    98,訴,71
【裁判日期】    980320
【裁判案由】    台灣地區與大陸地區人民關係條例等
【裁判全文】
臺灣宜蘭地方法院刑事判決                98年度訴字第71號
公  訴  人  臺灣宜蘭地方法院檢察署檢察官
被      告  甲○○
上列被告因臺灣地區與大陸地區人民關係條例等案件，經檢察官
提起公訴（98年度撤緩偵字第3號），經本院合議庭裁定以簡式
審判程序審理，判決如下：
    主  文
甲○○共同違反不得使大陸地區人民非法進入臺灣地區之規定，
累犯，處有期徒刑捌月，減為有期徒刑肆月，如易科罰金，以銀
元佰元即新臺幣玖佰元折算壹日。
    事實及理由
一、構成犯罪事實：
    甲○○於民國88年間因違反麻醉藥品管理條例案件，經本院
    判處有期徒刑6月確定，並於89年1月21日執行完畢。詎仍不
    知悔改，明知大陸地區人民非經主管機關許可，不得進入臺
    灣地區，且其與大陸地區女子劉細珍（由檢察官另行起訴）
    彼此間並無結婚之真意，其因缺錢花用，竟以新臺幣（下同
    ）5萬元之代價，與劉細珍、詹千嫺（業經本院判決有罪確
    定）、陳榮宗（已歿，業由檢察官為不起訴處分）為達使劉
    細珍進入臺灣地區工作之目的，共同基於使劉細珍非法進入
    臺灣地區工作及行使使公務員登載不實之犯意聯絡，先透過
    詹千嫺、陳榮宗之安排，於90年12月30日，由甲○○與詹千
    嫺共同搭機入境大陸地區，嗣於91年1月23日，甲○○與劉
    細珍即在大陸地區福建省宁德市虛偽登記結婚，藉以取得福
    建省宁德市公證處所製作之結婚公證書，使劉細珍取得形式
    上配偶之身份。而甲○○於91年1月24日返回臺灣後，先持
    上開結婚公證書，向財團法人海峽交流基金會（下稱海基會
    ）辦理認證證明，復於91年3月7日，持上開結婚公證書及海
    基會出具之證明書，至宜蘭縣宜蘭市戶政事務所，填具結婚
    登記申請書，申請辦理結婚之戶籍登記，使該戶政事務所不
    知情之承辦人員於形式審查後，即將甲○○與劉細珍結婚之
    不實事項登載於職務上所掌管之戶籍登記簿，足以生損害於
    戶政機關對於戶政管理之正確性。嗣於91年3月13日，再推
    由甲○○持上開戶籍謄本、結婚公證書及海基會出具之證明
    書，至宜蘭縣政府警察局宜蘭分局辦理大陸地區人民進入臺
    灣地區保證書，經該局承辦人員實質審查後出具保證書，並
    接續於91年3月28日持上開戶籍謄本、保證書、結婚公證書
    及海基會出具之證明書，至內政部警政署入出境管理局，向
    該局申請辦理劉細珍進入臺灣地區，經承辦人員實質審查後
    ，許可核發劉細珍之中華民國臺灣地區旅行證，劉細珍乃於
    91年7月19日搭機至桃園中正國際機場，而非法進入臺灣地
    區。
二、認定犯罪事實所憑之證據及理由：
  (一)被告甲○○於警詢、偵查、本院審理中之自白。
  (二)證人詹千嫺於警詢、偵查中之證詞。
  (三)甲○○、詹千嫺、劉細珍之旅客入出境記錄查詢資料各1份
    。
  (四)中華人民共和國福建省宁德市公證處結婚公證書、海基會證
    明各1份。
  (五)結婚登記申請書1份。
  (六)大陸地區人民進入臺灣地區保證書、大陸地區人民進入臺灣
    地區旅行證申請書各1份。
  (七)大陸地區人民申請來臺查詢資料1份。
  (八)上開(二)至(七)證據，足以佐證被告首開自白與事實相符。
三、論罪科刑之理由：
  (一)按被告行為後，94年2月2日修正公佈之刑法（下稱新法）已
    於95年7月1日施行，新法第2條第1項規定：「行為後法律有
    變更者，適用行為時之法律。但行為後之法律有利於行為人
    者，適用最有利於行為人之法律。」，係規範行為後法律變
    更所生新舊法律比較適用之準據法，於新法施行後，自應適
    用新法第2條第1項之規定，為「從舊從輕」之比較；又比較
    新舊法時，應就罪刑有關之共犯、未遂犯、想像競合犯、牽
    連犯、連續犯、結合犯，以及累犯加重、自首減輕暨其他法
    定加減原因（如身份加減）與加減比例等一切情形，本於統
    一性及整體性原則，綜其全部罪刑之結果而為比較（最高法
    院95年度第8次刑事庭會議決議參照）。經查：
  1.修正前刑法第28條規定：「2人以上共同實施犯罪之行為者
    ，皆為正犯。」修正後則規定：「2人以上共同實行犯罪之
    行為者，皆為正犯。」剔除未參與犯罪實行行為之預備及陰
    謀共同正犯，然對本件被告而言，其已參與實行行為，是比
    較新舊法之結果，新法並未較有利於被告。
  2.修正前刑法第33條第5款規定罰金為銀元1元以上，換算為新
    臺幣後，為新臺幣3元以上。修正後同條款則規定：「罰金
    ：新臺幣1千元以上，以百元計算之。」是比較新舊法之結
    果，舊法即行為時法有利於被告。
  3.依修正前刑法第41條第1項前段之規定及95年7月1日刪除前
    罰金罰鍰提高標準條例第2條前段之規定，易科罰金之折算
    標準，應以銀元3百元折算1日，經換算為新臺幣後，應以新
    臺幣9百元折算為1日。修正後刑法第41條第1項前段則規定
    ：「犯最重本刑為5年以下有期徒刑以下之刑之罪，而受6個
    月以下有期徒刑或拘役之宣告者，得以新臺幣1千元、2千元
    或3千元折算1日，易科罰金。」是比較新舊法之結果，舊法
    即行為時法有利於被告。
  4.修正前刑法第47條係規定：「受有期徒刑之執行完畢，或受
    無期徒刑或有期徒刑一部之執行而赦免後，5年以內再犯有
    期徒刑以上之罪者，為累犯，加重本刑至二分之一。」，修
    正後刑法第47條第1項則規定：「受徒刑之執行完畢，或一
    部之執行而赦免後，5年以內故意再犯有期徒刑以上之罪者
    ，為累犯，加重本刑至二分之一。」，惟因本件被告係故意
    犯罪，不論依修正前或修正後之規定，均構成累犯，是比較
    新舊法之結果，對被告並無較有利或較不利之情形。
  5.被告行為後，刑法第55條後段牽連犯之規定，業於94年1月7
    日修正公佈刪除，並於95年7月1日施行，則被告之犯行，因
    行為後新法業已刪除牽連犯之規定，此刪除雖非犯罪構成要
    件之變更，但顯已影響行為人刑罰之法律效果，自屬法律有
    變更，依刑法第2條第1項規定，比較新舊法結果，仍應適用
    較有利於被告之行為時法律即舊法論以牽連犯。
  6.關於罰金之加減刑，修正前刑法第68條規定：「罰金加減者
    ，僅加減其最高度。」而修正後該條關於罰金部分則併入同
    法第67條規定：「有期徒刑或罰金加減者，其最高度及最低
    度同加減之。」比較結果，新法雖就罰金最低度有減輕規定
    ，但減輕後仍較舊法罰金最低度為高，故此部分亦以修正施
    行前之規定較有利於被告。
  7.又被告行為後，臺灣地區與大陸地區人民關係條例第79條第
    1項已於92年10月29日修正並公布，法定刑由5年以下有期徒
    刑、拘役或科或併科新臺幣50萬元以下罰金之刑度，提高至
    1年以上7年以下有期徒刑，得併科新臺幣1百萬元以下罰金
    。依刑法第2條第1項但書，比較新舊法之結果，以舊法規定
    對被告較為有利，自應適用舊法即行為時之修正前臺灣地區
    與大陸地區人民關係條例第79條第1項之規定處斷。
  (二)被告甲○○所為，係犯刑法第216條、第214條之行使使公務
    員登載不實罪，及違反修正前臺灣地區與大陸地區人民關係
    條例第15條第1款不得使大陸地區人民非法進入臺灣地區之
    規定，應依同條例第79條第1項之規定論處。
  (三)被告使公務員登載不實之低度行為，應為行使之高度行為所
    吸收，不另論罪。
  (四)次按數行為於同時同地或密切接近之時地實施，侵害同一之
    法益，各行為之獨立性極為薄弱，依一般社會健全觀念，在
    時間差距上，難以強行分開，在刑法評價上，以視為數個舉
    動之接續施行，合為包括之一行為予以評價，較為合理，則
    屬接續犯，而為包括之一罪（最高法院86年台上字第3295號
    判例要旨參照）。本件被告先後2次行使使公務員登載不實
    之行為，係在密切接近之時地實施，最終目的為內政部警政
    署入出境管理局許可核發劉細珍之中華民國臺灣地區旅行證
    ，侵害同一法益，乃基於同一犯意下之接續行為，依上開判
    例要旨所示，應論以接續犯之一罪。
  (五)被告與劉細珍、詹千嫺、陳榮宗間，具有犯意聯絡及行為分
    擔，為共同正犯。
  (六)被告所犯上開二罪間，有方法、結果之牽連犯關係，應依修
    正前刑法第55條後段牽連犯之規定，從較重之使大陸地區人
    民非法進入臺灣地區罪處斷。
  (七)被告於88年間因違反麻醉藥品管理條例案件，經本院判處有
    期徒刑6月確定，並於89年1月21日執行完畢，此有臺灣高等
    法院被告前案紀錄表1份在卷可參，其於5年以內再犯本件有
    期徒刑以上之罪，為累犯，應依修正前刑法第47條規定，加
    重其刑。
  (八)審酌被告有妨害兵役治罪條例、麻醉藥品管理條例、傷害、
    公共危險、臺灣地區與大陸地區人民關係條例之犯罪前科，
    此有臺灣高等法院被告前案紀錄表1份在卷可參，素行不佳
    ，且其不思循正途賺取金錢，反貪圖小利，使大陸地區人民
    非法進入臺灣地區，規避政府對於大陸地區人民之入境管制
    ，及考量被告於犯罪後坦承犯行，態度良好等一切情狀，量
    處如主文所示之刑。又被告犯罪之時間係在96年4月24日以
    前，所犯符合中華民國96年罪犯減刑條例第2條第1項第3款
    所定之減刑要件，應減其刑期二分之一，故減為有期徒刑4
    月，並依該減刑條例第9條規定，併諭知易科罰金之折算標
    準。
四、適用之法律：
  (一)程序法方面：刑事訴訟法第273條之1第1項、第299條第1項
    前段、第310條之2。
  (二)實體法方面：修正前臺灣地區與大陸地區人民關係條例第79
    條第1項、第15條第1款，刑法第2條第1項、第11條前段、第
    216條、第214條，修正前刑法第28條、第55條後段、第47條
    、第41條第1項前段，刑法施行法第1條之1，修正前罰金罰
    鍰提高標準條例第2條，現行法規所定貨幣單位折算新臺幣
    條例第2條，中華民國96年罪犯減刑條例第2條第1項第3款、
    第7條、第9條。
本案經檢察官黃正綱到庭執行職務。
中    華    民    國    98    年    3     月    20    日
                         臺灣宜蘭地方法院刑事第三庭
                                 法  官  蘇錦秀
以上正本證明與原本無異。
如不服本判決應於收受本判決後10日內向本院提出上訴書狀，並
應敘述具體理由。若未敘述理由者，應於上訴期間屆滿後20日內
向本院補提理由書狀（均須按他造當事人之人數附繕本）。
                                 書記官  劉晨輝
中    華    民    國    98    年    3    月    20    日
【附錄本案論罪科刑法條】
92年修正前臺灣地區與大陸地區人民關係條例第79條第1項：
違反第15條第1款規定者，處5年以下有期徒刑、拘役或科或併科
新臺幣50萬元以下罰金。
92年修正前臺灣地區與大陸地區人民關係條例第15條：
下列行為不得為之：
一、使大陸地區人民非法進入臺灣地區。
二、明知臺灣地區人民未經許可，而招攬使之進入大陸地區。
三、使大陸地區人民在臺灣地區從事未經許可或與許可目的不符
    之活動。
四、僱用或留用大陸地區人民在臺灣地區從事未經許可或與許可
    範圍不符之工作。
五、居間介紹他人為前款之行為。
刑法第214條：
明知為不實之事項，而使公務員登載於職務上所掌之公文書，足
以生損害於公眾或他人者，處3年以下有期徒刑、拘役或5百元以
下罰金。
刑法第216條：
行使第210條至第215條之文書者，依偽造、變造文書或登載不實
事項或使登載不實事項之規定處斷。


司法院資訊處製作；財團法人民間司法改革基金會備份。
